【裁判字號】    95,勞安簡上,1
【裁判日期】    950502
【裁判案由】    過失致死等
【裁判全文】
臺灣板橋地方法院刑事判決           95年度勞安簡上字第1號
上  訴  人  甲○○
選任辯護人  周美玲律師
上列上訴人即被告因過失致死案件，不服本院九十四年度勞安簡
字第一一號中華民國九十四年十一月三十日第一審判決（聲請簡
易判決處刑案號：九十四年度偵字第一八五四一號），提起上訴
，本院管轄第二審之合議庭認應適用通常程序，自為第一審判決
如下：
    主  文
原判決撤銷。
甲○○無罪。
    理  由
一、公訴意旨略以：蕭智元（業經本院以九十三年度勞安簡上字
    第一號判處有期徒刑六月，如易科罰金，以三百元折算一日
    ，緩刑二年確定）係洛城營造有限公司（下稱洛城公司）位
    於臺北縣三重市○○街二八三號旁集合住宅新建工程之工地
    主任，甲○○係金戰實業有限公司（下稱金戰公司）負責人
    ，負責運送混凝土至該工地，其二人未依勞工安全衛生法第
    五條第一項第四款暨勞工安全衛生設施規則第二十一條之一
    之規定，於工地內設置適當交通號誌、標示、柵欄或交通引
    導人員等安全措施，九十四年三月二十二日十二時十五分許
    ，金戰公司之司機陳仲儀（所涉業務過失致死罪嫌，已另案
    判決確定）駕駛預拌混凝土車，至該工地進行灌漿作業，於
    倒車進入工地時，因指揮人員不足，倒車時無人指揮，斯時
    適有另一工人林能智行經車輛後方，遭混凝土車撞擊輾斃等
    語，因認被告甲○○涉犯刑法第二百七十六條第二項業務過
    失致死罪及違反勞工安全衛生法第五條第一項第四款之規定
    ，致發生第二十八條第二項第一款死亡之職業災害，而犯同
    法第三十一條第一項罪嫌。
二、按犯罪事實應依證據認定之，無證據不得認定其犯罪事實；
    不能證明被告犯罪者，應諭知無罪之判決，刑事訴訟法第一
    百五十四條第二項、第三百零一條第一項分別定有明文。又
    同法第一百六十一條已於民國九十一年二月八日修正公布，
    其第一項規定：檢察官就被告犯罪事實，應負舉證責任，並
    指出證明之方法。因此，檢察官對於起訴之犯罪事實，應負
    提出證據及說服之實質舉證責任。倘其所提出之證據，不足
    為被告有罪之積極證明，或其指出證明之方法，無從說服法
    院以形成被告有罪之心證，基於無罪推定之原則，自應為被
    告無罪判決之諭知（最高法院九十二年度台上字第一二八號
    判例參照）。
三、公訴人認罪嫌，係以：(1)被害人林能智之胞姐乙○○於警訊
    及偵查中之供述；(2)陳仲儀於警訊及偵查中之證述；(3)相驗
    屍體證明書、驗斷書；(4)行政院勞工委員會北區勞動檢查所
    （以下簡稱北區勞檢所）九十四年八月二十二日勞北檢營字
    第0941012036號函附報告書；(5)災害現場照片十二張等，為
    其主要論據。然訊據被告則堅決否認有何業務過失致死及違
    反勞工安全衛生法所定安全衛生設備標準致發生死亡災害等
    犯行，辯稱：伊僅係將車子租給台灣水泥股份有限公司（下
    稱台泥公司）使用，並完全接受其調度，根本不可能到他們
    工地去指指揮人員，伊也從來沒有去過肇事現場的工地等語
    。其辯護人亦辯稱：被告負責之金戰公司於本案並非雇主，
    亦非承攬人，僅係混凝土預拌車之出租人，且依金戰公司與
    台泥公司間之契約，負責指揮調度之一方係台泥公司，而非
    金戰公司等語。經查：
    (一)北區勞檢所報告書乃該檢查所之公務員於發生職業災害後
      ，依據其調查結果所製作之文書，用以表示其對該職業災
      害事件之意見，性質上屬於被告以外之人於審判外所為之
      陳述，雖係公務員職務上所製作之文書，但因非紀錄文書
      ，亦非證明文書，故無刑事訴訟法第一百五十九條之四第
      一款傳聞法則例外規定之適用，亦非書證，故無證據能力
      （但仍得作為彈劾證據使用）。另台泥公司與合康公司所
      簽材料合約書、預拌混凝土材料說明書、混凝土材料價格
      明細表及金戰公司與台泥公司之租車合約，均屬各該簽約
      公司所簽屬之契約，性質上屬於書證，且公訴人亦未爭執
      其證據能力，當具證據能力。其餘聲請簡易判決處刑書所
      引用之證據方法，業經被告及辯護人於本院準備期日時表
      示沒有意見（本院卷第五九頁），本院亦認為均適於作為
      證據，故均有證據能力，合先敘明。
    (二)勞工安全衛生法第五條第一項第四款固規定：雇主對防止
      採石、採掘、裝卸、搬運、堆積及採伐等作業中引起之危
      害。應有符合標準之必要安全衛生設備，而勞工安全衛生
      設施規則第二十一條之一第一項第八款亦規定：雇主對於
      有車輛出入、使用道路作業、鄰接道路作業或有導致交通
      事故之虞之工作場所，應設置適當交通號誌、標示或柵欄
      ，如設置號誌、標示或柵欄等設施，尚不足以警告防止交
      通事故時，應置交通引導人員。然其所規範之對象者，均
      僅限於「雇主」。所謂雇主，勞工安全衛生法第二條第二
      項規定：「本法所稱雇主，謂事業主或事業之經營負責人
      」，同法第十六條亦規定：「事業單位以其事業招人承攬
      時，其承攬人就承攬部分負本法所定僱主之責任；原事業
      單位就職業災害補償仍應與承攬人員負連帶責任。再承攬
      者亦同。」是必先認定被告屬勞工安全衛生法所稱之雇主
      ，始能令其就違反前揭規定致發生死亡災害之結果，負勞
      工安全衛生法所定雇主之責任。
    (三)本案業主係合康建設股份有限公司（下稱合康公司），其
      除將合康永安段工程之點工工程交予樺駿實業社承攬，並
      將合康永安段建築物結構體工程交予洛城公司承攬外，並
      向台泥公司購買預拌混凝土材料，台泥公司亦於現場派人
      在路口指揮倒車進入工地，有共同作業之事實，有買賣兼
      具承攬關係，另台泥公司向金戰公司「承租」特種大貨車
      運送預拌混凝土等情，業據證人即撰寫本案職業災害檢查
      報告書之北區勞檢所人員丙○○於本案審理時具結證稱：
      合康建設向台泥購買原料，並說明樺駿企業社、洛城公司
      、合康公司、台泥公司及金戰公司間之關係如報告書第十
      頁所載（本院簡上字卷第八四、八六頁），並有台泥公司
      與合康公司所簽材料合約書【其中立約人部分簡稱為合康
      公司為買方及台泥公司為賣方，第十二條規定：「施工按
      裝時，須派負責人員常駐工地並配合工地人員指示施工，
      若賣方人員有技術不良或不聽從指揮者，應立即撤換」，
      見他字卷第十六、十七頁】、預拌混凝土材料說明書【其
      中第二十一條規定：「澆置時須配合派員駐守工地指揮交
      通，及聯絡進料時間或各項公關事宜」，見他字卷第二一
      頁】、混凝土材料價格明細表【其中附註一1.為「廠商需
      有人員到場指揮交通，以利工程進行」，6.為「混凝土澆
      置超過100m3 以上時，廠商需派一員專職作交通指揮工作
      」，見他字卷第二五頁】及金戰公司與台泥公司之租車合
      約【其中送貨條件第一點規定金戰公司必須配備足夠預拌
      車進駐，以利台泥公司調度發貨之用；第二點規定金戰公
      司需配合台泥公司每日出車時間，直至送貨完畢為止；第
      三點規定所有金戰公司車輛必須接受台泥公司調度人員指
      揮調度；第六點規定金戰公司駕駛員送貨至工地現場，必
      須配合工地人員指揮調度，將車輛開至指定地點卸料；第
      七點規定金戰公司預拌混凝土駕駛員必須與台泥公司現場
      人員密切配合，見本院簡上字卷第二七頁】等在卷可參，
      足認就本案發生勞工災害事故之工作現場而言，金戰公司
      僅係單純出租車輛予台泥公司，並指派其駕駛員供台泥公
      司調度，並非向台泥公司承攬某部分之事務而自行獨立完
      成後，再向台泥公司收取承攬報酬，性質上自非承攬關係
      ，此外金戰公司與業主合康公司或本案職災現場之其他公
      司或廠商間亦無任何契約關係，自難認係事業主、承攬人
      或再承攬人，當非勞工安全衛生法上所稱之雇主。至證人
      丙○○於本院審理時雖謂：「金戰公司為關係事業單位」
      「台泥公司是把運送關係交給金戰公司」「金戰公司有司
      機在工地作業，是共同作業單位」「司機的雇主是金戰公
      司」（本院簡上字卷第八四、八六、八七頁），亦即其認
      定金戰公司必須負責，僅因金戰公司為肇事司機陳仲儀之
      雇主，但此種解釋非但與前引勞工安全衛生法第二條及第
      十六條所規定之雇主定義有所捍格，且依其所製作之職業
      災害報告書，其中在承攬關係部分，金戰公司亦未被列入
      業主、一級承攬人或二級承攬人，而僅列為關係事業單位
      （見相字卷第八八、八九頁），顯與其於本院審理時所言
      不同，另在罰則事項部分，亦未檢具任何理由，即直接認
      定被告應負擔勞工安全衛生法第五條第一項第四款及勞工
      安全衛生規則第二十一條之一所定注意規範（見相字卷第
      九九、一百頁），其論理過程亦有瑕疵。況其於本院審理
      時，經辯護人詰問稱：「有無看過台泥與合康之間的合約
      ？」，先稱：「我有看過台泥與合康契約封面，瞭解承攬
      經過」，辯護人再詰問：「你在製作報告時，有無將此份
      契約書列入參考資料，尤其是其中第十二條及第二十一條
      ？」，又稱：「此部分沒有列入參考」，辯護人又詰問：
      「有無看過台泥與金戰公司之間的契約？」，再稱：「契
      約只是認定他的承攬關係，條文裡面的內容，如果說的與
      法令不相符合，是依勞工安全衛生法」，其後並避答實際
      上有無看過此份契約之問題（本院簡上字卷第八五至八六
      頁），顯見其於調查時，並未針對本案相關公司及廠商間
      之法律關係進行深入研究，又如何能精確判定被告所經營
      之金戰公司在本案屬於勞工安全衛生法上之雇主，並令其
      負擔該法所定各項規範及責任，故其所言容有疑義存在，
      尚難遽以採信。公訴人依據證人丙○○所製作之報告書，
      即認其屬於勞工雇主，固非無據，但該報告書於本案並無
      證據能力，已如前述，且製作人丙○○經本院交互詰問後
      ，對於金戰公司為何屬於本件職業災害之雇主，所述理由
      亦有前揭瑕疵，尚難遽信，自均不得作為不利於被告之認
      定。此外，公訴人復無法提出其他證據或更具說服力之理
      論說明，本院即無法據此認定被告屬於勞工安全衛生法第
      五條第一項所定之雇主，其既非雇主，自無需對本件職業
      災害事故之結果負擔勞工安全衛生法第三十一條第一項之
      罪責。
    (四)刑法上之過失犯，必須危害之發生，與行為人之欠缺注意
      ，具有相當因果關係，始能成立。如僅被害人之過失為發
      生危害之獨立原因者，則行為人縱有過失，與該項危害發
      生之因果關係，已失其聯絡，即難令負刑法上過失之責。
      又所謂客觀之相當因果關係者，係指依經驗法則，綜合行
      為當時所存在之一切事實，為客觀之事後審查，倘認為「
      在一般情形下，有此環境有此行為之同一條件，均可發生
      同一之結果者」，則該條件即為發生結果之相當條件。反
      之，若在一般情形下，有此同一條件存在，而依客觀之審
      查，認為不必皆發生此結果者，則該條件與結果不相當，
      不過為偶然之事實而已，其行為與結果間即無相當因果關
      係（最高法院二十三年上字第五二二三號、七十六年度台
      上字第一九二號判例參照）。本案肇事司機陳仲儀未注意
      其倒車入場準備進行灌漿作業時，須有人在車後指引，如
      無人在車後指引時，應先測明車後有足夠之地位，並促使
      行人及車輛避讓，且依當時情形並無不能注意之情事，竟
      疏未注意及此，即貿然倒車進入工地，適有林能智自工地
      地下室車道入口步出，旋遭預拌混凝土車右後側撞擊倒地
      ，經旁人驚呼，陳仲儀一時驚慌打檔前進，預拌混凝土車
      右後輪直接輾壓過林能智之頭部，致林能智頭骨破裂當場
      死亡等情，業經臺灣板橋地方法院向本院聲請簡易判決處
      刑，復經本院於九十四年六月二十一日以九十四年度交簡
      字第五三八號判處陳仲儀有期徒刑四月，如易科罰金，以
      三百元折算一日，緩刑二年確定，有本院前開判決書及臺
      灣高等法院被告前案紀錄表各一份在卷可查。然而，陳仲
      儀僅係被告甲○○之職員，其因執行職務之過失致侵害他
      人之生命所生損害，被告甲○○固應與之負擔民事上之連
      帶損害賠償責任，但其是否應負刑事上之過失致死責任，
      仍應視其具體情形以為認定。本案被告甲○○並非勞工安
      全衛生法上之雇主，自無庸負擔勞工安全衛生法第五條第
      一項第四款及勞工安全衛生規則第二十一條之一所定注意
      規範，已如前述，故其在部分並無任何注意義務違反之情
      事。次查被告甲○○於本案案發當時並未在現場，有其所
      提出之護照內頁影本在卷可參，復無其他證據足認其有任
      何過失行為，自難僅因其職員陳仲儀之過失行為，即率論
      被告甲○○亦犯業務過失致死罪。
四、綜上事證，本案因均未達於通常一般之人均不致有所懷疑而
    得確信其為真實之程度，復查無其他積極證據足證被告確實
    有業務過失致死及違反勞工安全衛生法第五條致發生第二十
    八條之職業災害，而犯同法第三十一條第一項之罪等犯行，
    本院即無從單憑聲請簡易判決處刑書所載證據方法及公訴人
    之論告，而形成有罪之確信。根據「罪證有疑，利於被告」
    之證據法則，及前引規定與判例意旨，因不能證明被告犯罪
    ，即應依法諭知被告無罪之判決。原審未予詳查，遽論被告
    所為係犯業務過失致死罪及勞工安全衛生法第三十一條第一
    項之罪，容有未洽，自應由本院合議庭適用通常訴訟程序撤
    銷原審判決，改以第一審法院之地位，自為第一審判決。
據上論斷，應依刑事訴訟法第四百五十二條、第四百五十五條之
一第三項、第三百六十九條第一項前段、第三百六十四條、第三
百零一條第一項，判決如主文。
本案經檢察官王家春到庭執行職務。
中    華    民    國    95    年    5     月    2     日
                  刑事第八庭  審判長法?官?潘翠雪
                            ????法?官?崔玲琦
                            ????法?官?楊明佳
上列正本證明與原本無異。
如不服本判決，應於判決送達後十日內向本院提出上訴狀（應附
繕本），上訴於臺灣高等法院。
                                    書記官  黃炎煌
中    華    民    國    95    年    5     月    2     日


司法院資訊處製作；財團法人民間司法改革基金會備份。
